臺灣高等法院刑事判決　　　　　　　　95年度上易字第1519號
　　上　訴　人　台灣士林地方法院檢察署檢察官
　　被　　　告　丙○○原名潘玉.
　　被　　　告　甲○○
　　共同選任辯護人　林銓勝律師
上列上訴人因被告詐欺案件，不服臺灣士林地方法院93年度易字
第680號，中華民國95年5月23日第一審判決（起訴案號：臺灣士
林地方法院檢察署92年度偵字第72號），提起上訴，本院判決如
下：
    主  文
上訴駁回。
    理  由
壹、程序部分：
一、被告丙○○（原名：潘玉峰）、 甲○○2人前因涉嫌詐欺取
    財罪，經告訴人葉建宏向臺灣士林地方法院檢察署檢察官提
    出告訴， 經該檢察署檢察官於民國92年6月18日為不起訴處
    分後（91年度偵字第4429號、92年度偵字第772號）， 告訴
    人不服，聲請再議，復經臺灣高等法院檢察署檢察長於92年
    8月28日， 以92年度上聲議字第3581號處分書認再議無理由
    而駁回再議，告訴人於收受上開駁回再議處分書後仍有不服
    ，乃向原審聲請交付審判，經原審審理後， 以被告2人涉嫌
    詐欺取財罪，犯罪嫌疑重大， 於93年7月29日以92年度聲判
    字第72號裁定交付審判確定。
二、公訴人依原審交付審判裁定蒞庭執行公訴，於本案審理中，
    於93年10月22日提出補充理由書， 補充敘明被告2人犯罪事
    實略以：被告甲○○係福貫實業有限公司（下稱福貫公司）
    股東，被告丙○○係被告甲○○之夫。緣告訴人葉建宏因與
    福貫公司負責人丁○○有生意上往來，常至該公司，而與被
    告2人相識。詎被告2人基於詐欺取財之犯意聯絡，於83年間
    在福貫公司以欲開立遠期信用狀為由，明知無兌現支票之意
    思，仍由被告甲○○施用詐術，以簽立支票擔保之方式，向
    葉建宏借用新臺幣（下同）120萬元， 葉建宏誤信該等支票
    可獲兌現，乃交付被告2人該筆借款。 嗣該等支票屆期未獲
    兌現，被告2人復再度施詐， 由被告甲○○向告訴人以辦理
    註銷退票為由，表示欲取回上開支票，並同時簽發面額各為
    40萬元之本票3紙予告訴人， 及出具由被告甲○○在王雲平
    律師事務所簽立之保管條1紙（ 載明保管告訴人交付之款項
    120萬元，實指該筆借款），佯稱定於83年3月21日清償全部
    借款，否則願依該保管條所載內容負侵占之責，以此方式將
    上開支票騙回。嗣因被告2人借期並未還款， 告訴人始知受
    騙，核被告2人所為， 均係涉犯刑法第339條第1項之詐欺取
    財罪嫌。
貳、實體部分
一、原審裁准交付審判及檢察官上開補充起訴理由，係以告訴人
    指訴被告2人以空頭支票向伊詐借現金， 嗣支票屆期未獲兌
    現，被告2人復佯稱定當清償款項， 而以簽發本票及保管條
    方式換回上開支票，惟終未清償借款等情，固據告訴人提出
    附表所示支票6紙（下稱系爭6紙支票）、 本票3紙及保管條
    為據，且被告2人亦不否認確有由被告甲○○簽發系爭6紙支
    票、本票及簽立保管條，及由被告丙○○在該等支票背書之
    事實， 參諸證人丁○○於偵查中作證否認曾向被告2人借用
    上開支票使用，足徵被告2人辯稱將系爭6紙支票交由丁○○
    使用之辯並非可採，又衡諸常情， 被告2人於丁○○無法使
    系爭6張支票兌現時，應已知悉丁○○資力不佳， 當無可能
    再同意繼續簽發本票，甚而簽立保管條，以免使自身陷於承
    擔高額債務或遭追訴侵占犯行之不利益， 惟被告2人仍同意
    簽發本票及保管條，復未能提出合理解釋，事後又全盤否認
    借款事實，堪認其等主觀上應有不法所有之意圖， 故被告2
    人涉犯詐欺取財罪，犯罪嫌疑重大為主要論述。
二、訊據被告2人，於本院審判中，固均坦承於83年間， 確有由
    被告甲○○簽發告訴人所稱系爭6紙支票， 並由被告丙○○
    在各支票背面背書，嗣於系爭6紙支票無法遵期兌現時， 被
    告甲○○復簽發告訴人所指面額均為40萬元之本票3紙 及簽
    立保管條之事實， 惟被告2人均堅詞否認有何以借款開立信
    用狀為由，簽發空頭支票作為擔保，而向告訴人詐欺借款12
    0萬元之犯行，被告甲○○並辯稱：伊不曾向告訴人借款120
    萬元，系爭6紙支票係伊申請後， 透過被告丙○○而借予案
    外人丁○○使用，該支票跳票後，因丁○○表示要向銀行辦
    理退補票，然持票人要求要發票人簽發本票擔保，始同意交
    還該等支票，加上丁○○承諾會妥善處理該筆款項，伊才同
    意簽發面額各40萬元之本票3紙予丁○○， 至該保管條是於
    83年間某日晚上，由告訴人事先填妥內容後，拿到伊雙城街
    住處叫伊簽名，當時伊曾經聯絡丁○○詢問原委，丁○○表
    示會妥善處理，要伊簽名無妨，伊才簽名其上等語；被告丙○○則辯稱：伊與丁○○因生意往來而熟識，當時丁○○因
    票信不佳，無法開立支票，乃向伊商請由當時伊女友即被告
    甲○○申請支票借其使用，因丁○○當時向伊表示與台塑集
    團負責人有親戚關係，可以幫伊爭取台塑六輕廠之風管工程
    ，伊為了討好丁○○以取得該工程，乃委請被告甲○○配合
    開立支票帳戶並取得空白支票， 系爭6紙本票即係應丁○○
    之要求，由伊轉告被告甲○○開立後，伊再在支票上背書而
    交給丁○○使用，至該票用於何處，當時伊並不清楚，之後
    因為支票跳票，丁○○表示要用3張本票去換回支票， 才再
    透過伊請甲○○簽發3張本票交予丁○○等語。
三、按犯罪事實應以證據認定之，無證據不得認定其犯罪事實；
    又不能證明被告犯罪，應諭知無罪之判決，刑事訴訟法第15
    4條第2項、第301條第1項，分別定有明文。又按刑事訴訟法
    增訂第258條之1聲請交付審判制度，係在制衡檢察官之起訴
    裁量權，即由法院作為外部監督機制，針對檢察官處分不起
    訴，並經上級檢察官駁回再議確定之案件，如告訴人有所不
    服，得聲請法院介入審查，法院則依據偵查結果判定案件是
    否符合起訴門檻，以做成交付審判與否之裁定，是法院審查
    後，如認該案已達刑事訴訟法第251條第1項所規定「足認被
    告有犯罪嫌疑」之心證門檻，即應准予交付審判；至案件進
    入審理後，法院係依證據認定事實，進而形成被告有罪或無
    罪之確信，故在證據法則上，倘證據資料尚存有對被告有利
    之懷疑時，如無法依客觀方法排除此項合理之可疑時，依「
    罪疑唯有利於被告」之原則，不得以此項證據資料作為有罪
    判決之依據。亦即，認定被告有罪之事實應憑證據；如未能
    發現相當之證據，或證據不足以證明，自不能以推測或擬制
    之方法，以為裁判之基礎；且認定事實所憑之證據，其為訴
    訟上之證明，需達於通常一般人均不致有所懷疑，而得確信
    其為事實之程度者，始得據為有罪之認定；倘其證明尚未達
    到此一程度，而有合理之懷疑存在時，尚難為有罪之認定基
    礎；苟積極證據不足為不利於被告事實之認定時，即應為有
    利於被告之認定，更不必有何有利之證據。（最高法院30年
    上字第816號、40年台上字第86號、 76年台上字第4986號判
    決參照）。
四、經查：
(一)有關本案係何人向告訴人佯稱欲借款開立遠期信用狀乙節，
    告訴人於90年10月23日具狀提出本案告訴時， 僅將甲○○1
    人列為被告， 告訴狀中並援引其委託王治魯律師90年10月8
    日致被告甲○○催告函之內容，指述係由被告甲○○以需要
    資金開發遠期信用狀，向國外購物為由，向伊表示借款云云
    （見91年度偵字第4429號卷，第11頁至第15頁），嗣於同年
    12月20日警詢中，仍為相同指述（見同上偵卷第7頁至第8頁
    ），核其前開指述均僅指由被告甲○○1人所為， 全未提及
    被告丙○○共同涉案詐騙借款， 然至91年7月12日接受檢察
    事務官偵詢時，卻改稱係被告2人共同以開立信用狀為由 ，
    向伊借錢云云（見同上偵卷第34頁背面），嗣於原審審理中
    以證人身分作證，則又改稱係被告丙○○跟伊說要借錢開信
    用狀，並要被告甲○○開票云云（見原審刑事卷（二）95年
    4月3日審判筆錄第17頁），告訴人對於何人以借款為名詐騙
    120萬元一節先後指訴出入甚大；且就告訴人將系爭借款120
    萬元交予被告2人之地點為何， 告訴人於歷次偵訊中均指稱
    係在臺北市○○○路○段之福貫公司內云云（ 見同上偵卷第
    34頁背面、第45頁背面、第72頁背面、第109頁背面）， 然
    於原審審理中，則改證稱在被告丙○○所駕駛的賓士車內（
    見原審刑事卷（二）95年4月3日審判筆錄第20頁），對於交
    付借款的地點，前後所述地點卻有如此的不同。告訴人就上
    開陳述出入不一部分，雖辯稱係因案發時間久遠，記憶不清
    所致，然查以，究係被告何人佯稱開立遠期信用狀為由向告
    訴人表示借款，攸關實際下手實施詐術之行為人之認定，而
    交款地點則關乎告訴人所指訴其因受騙而交付借款進而受有
    損害之被害結果可信與否之判定，該等事項在告訴人所訴被
    告2人之犯罪過程中，均非枝微末節之事，且借款人事、 時
    間、地點並不複雜，況且120萬元數目非小， 告訴人如確有
    親身經歷，當不致發生不復記憶之情事，再參以告訴人陳稱
    與被告2人間僅此1次借款，衡情亦不致發生記憶混淆之情；
    況且告訴人如確已記憶不清，為免誤導事實認定，其自應以
    「忘記」為由據實陳述，然其捨此不由，反指訴歷歷，惟所
    訴重要情節復有上開前後出入之情事，縱或告訴人非出於故
    意攀誣，然該等陳述瑕疵已足以動搖所為指訴之憑信性，而
    無從採信孰者為真。
(二)再查，告訴人於原審審理中， 雖以證人身分證述系爭6紙支
    票係被告甲○○向伊借款120萬元時， 一次簽發交付等語在
    卷（見同上原審審判筆錄第19頁）。 然由系爭6紙支票正反
    面所載資料觀之（附於原審92年度聲判字第72號卷第66頁至
    第71頁），其中支票號碼並非6張連號、 票載發票日非均為
    相同一日、託收日期亦非相同一日， 且系爭6紙支票面額合
    計為150萬5千元， 與告訴人所指用以擔保之借款僅120萬元
    並不相符， 況告訴人於原審審理時復證稱借款予被告2人時
    ，並未約定利息或吃紅等語明確（見同上原審審判筆錄第19
    頁）。是告訴人上開指證被告2人係以一次交付系爭6紙支票
    供作擔保，而向其調借現金120萬元乙情， 與該等支票上開
    所示票載內容客觀情狀亦不一致，其真實與否，益證有疑。
(三)復查以，系爭6紙支票中，如附表編號1至3所示3紙支票相互
    連號（下簡稱第1批支票），合計票面金額為70萬元， 票載
    發票日均為83年2月3日，託收日期則均為83年1月26日， 且
    均於83年2月3日退票（此有支票背面電腦列印交換日期可憑
    ），至如附表編號4、5 所示2紙支票相互連號（ 下簡稱第2
    批支票），合計票面金額亦為70萬元，票載發票日均為83年
    2月17日，託收日期為83年2月4日，且均於83年2月17日退票
    。是由第1批支票與第2批支票係各自連號，且2 批支票合計
    面額相同（均為70萬元），而第2批支票復係於第1批支票退
    票之次日即辦理託收等情觀之，實非單純巧合所能解釋，再
    佐以系爭支票之合計面額確與告訴人 所指借款120萬元並不
    相符，且告訴人至本院言詞辯論終結前，均未能合理解釋單
    純一筆120萬元之借款，為何採行如系爭6紙支票所示複雜且
    不符一般常情之方式擔保。從而，被告2人所辯稱第2批支票
    實係第1批支票退票後，始行簽發用以交換第1批支票，實際
    上應僅有1筆70萬元款項，系爭6紙支票並非告訴人所指用於
    擔保同1筆120 萬元借款之辯， 核與系爭支票所示內容相符
    ，且較能合理解釋何以系爭支票合計面額並非告訴人所稱12
    0萬元，且票載發票日期及託收日期均非同一日，故其2人所
    辯非屬無據，故告訴人所陳系爭6紙由被告2人分別簽發、背
    書之支票欲證明被告2人向其詐借120萬元之犯行，其告訴意
    旨容有可疑之處甚大。
(四)至被告所稱系爭6紙支票，係交付案外人丁○○使用乙情 ，
    固非一般用票常情，且為證人簡煌證於本院審判時到庭否認
    有持被告甲○○所簽發支票向告訴人借款一情 (見本院95年
    11月23日審判筆錄)， 而被告2人明知丁○○未使系爭6紙支
    票屆期兌現，竟又同意由被告甲○○簽發本票3紙及保管條1
    紙之作法亦與常情有違，惟以丁○○係屬本件借款之利害關
    係人，事涉借款何人需負清償一節，其在此利害關係下到庭
    否認伊是借款人，以免告訴人之追償，實難期證人丁○○能
    真實陳述， 而被告2人於原審及本院審理中對此舉亦陳稱係
    因被告丙○○與案外人即福貫公司實際負責人丁○○相互熟
    識，丁○○因票信不佳，無法使用支票，乃透過被告丙○○
    委請當時其女友即被告甲○○開立支票帳戶，並出借所申請
    之空白支票，因丁○○同時向被告丙○○表示自己與台塑集
    團負責人有親戚關係，可以幫伊爭取台塑六輕廠之風管工程
    ，丙○○為了討好丁○○以爭取該工程利益，乃委請被告甲○○開立支票戶頭，並簽發系爭6紙支票，復由其背書後 ，
    交予丁○○使用，嗣系爭支票跳票，因丁○○承諾將妥善處
    理票款，且有換票需要，渠等乃同意再由甲○○簽據本票及
    保管條等語在卷，經查，被告丙○○於83年間確曾經常進出
    丁○○經營之福貫公司乙情，為證人即告訴人葉建宏於原審
    審理中證述在卷（見同上原審審理筆錄第14頁、第18頁），
    復經證人即福貫公司負責人乙○○於本院審判時到庭具結證
    稱：伊於78或79年間籌組福貫公司，該公司原係設在桃園縣
    平鎮市，嗣伊將公司與工廠分離，由丁○○負責將公司部分
    遷往台北市○○○路○段55巷18號， 丁○○在福貫公司並無
    任何職務，只掛名業務經理，他仲介生意給福貫公司，抽取
    佣金，82年8月間，因福貫公司原股東吳秀香退出， 由伊受
    讓股權，丁○○提議由被告甲○○掛名股東，實際仍由伊出
    資受讓股權，福貫公司的支票有交丁○○使用，如為公司業
    務不可能借其他人支票使用，至於他私人部分伊不清楚乙情
    ，亦據證人乙○○證述無訛（ 見本院96年1月18日審判筆錄
    ），並有股東同意書原本1紙存卷可按（附於原審刑事卷 (
    二)），是上開事證，均堪認被告2人於82、83年間確與丁○○來往關係密切，而證人丁○○於79年8月3日業經列為票據
    拒絕往來戶乙節，亦經台灣票據交換所於94年1月14日， 以
    卷附台票總字第0940000224號函覆證實無訛（附於原審刑事
    卷 (一)），且為證人丁○○所不否認， 參以證人丁○○於
    本院審判時在庭上亦自承伊跟王永慶家族有親戚關係，且找
    甲○○當人頭股東一節 (見本院95年11月23日審判筆錄)，
    此亦為證人乙○○所證實 (見本院96年1月18日審判筆錄)，
    再參以一般承攬大型工程之可能利潤超過百萬之情形並非少
    見，被告2人為貪圖工程利益，乃同意借票予丁○○使用 ，
    亦非全無可能，是揆諸前開各情，被告2人所陳， 顯非不可
    採信，末參以該紙保管條，據告訴人所稱係在王雲平律師事
    務所簽立，按以該筆債務既屬被告等向告訴人所借，渠等即
    屬本件借款之債務人，理應書立「借據」名義為是，何以「
    保管」之名，簽立較無效力之保管條呢？益證被告所陳渠等
    非借款人一節，尚非無稽。證人乙○○於本院審判時雖證稱
    ：告訴人跟伊講潘先生（即被告丙○○）要向告訴人借錢，
    告訴人要伊先借錢給告訴人50萬元，然後告訴人再轉借被告
    丙○○，後來告訴人有拿支票給伊看，後面背書是潘玉峰(
    丙○○)，發票人是甲○○，中間從未談到丁○○等語 ( 見
    本院卷審判筆錄第11頁)， 然查以證人上開所陳借款人是被
    告丙○○一節，都來自於告訴人，而告訴人所為上開指訴，
    既存有其不可盡信之處，則證人所為上開之證述，即無從採
    為被告不利之認定。
五、綜上所述，本件告訴人所為指訴既有上開瑕疵存在， 被告2
    人所辯情詞，並非全無可信， 則被告2人是否涉犯詐欺取財
    之罪，尚存有合理可疑，告訴人之指訴及檢察官之舉證，尚
    無法形成本院認定被告等有犯罪嫌疑之心證， 及獲致被告2
    人有罪之確信，此外，復查無其它積極證據證明被告等犯罪
    ，揆諸上開說明，既不能證明被告2人犯罪， 應為被告等無
    罪之諭知。
六、原審予以詳查，認被告等罪證不足，而為被告等無罪之諭知
    ，尚無違誤，本件應屬民事糾葛，雙方應循民事途徑解決，
    公訴人執告訴人聲請上訴意旨提起上訴，認原審證據取捨有
    誤，判決被告無罪不當，請求撤銷改判，尚無理由，上訴應
    予駁回。
據上論斷，應依刑事訴訟法第368條，判決如主文。
本案經檢察官周誠南到庭執行職務。
中　　華　　民　　國　　 96 　　年　  2 　月　  8     日
　　　　　　　　　刑事第４庭    審判長法　官  蔡秀雄
　　　　　　　　　　　　　　　　　    法　官  楊貴志
　　　　　　　 　 　　　　　　　　　　法　官  周煙平
以上正本證明與原本無異。
不得上訴。
                                      書記官  蕭麗珍
中　　華　　民　　國　　96　　年　　2 　　月　　12　　日
附表
┌──┬─────┬──┬─────┬─────┬────┐
│編號│ 支票號碼 │面額│票載發票日│託收日    │退票日  │
├──┼─────┼──┼─────┼─────┼────┤
│ 1  │PV0000000 │20萬│83.2.3    │83.1.26   │83.2.3  │
├──┼─────┼──┼─────┼─────┼────┤
│ 2  │PV0000000 │20萬│同上      │同上      │同上    │
├──┼─────┼──┼─────┼─────┼────┤
│ 3  │PV0000000 │30萬│同上      │同上      │同上    │
├──┼─────┼──┼─────┼─────┼────┤
│ 4  │PV0000000 │30萬│83.2.17   │83.2.4    │83.2.17 │
├──┼─────┼──┼─────┼─────┼────┤
│ 5  │PV0000000 │40萬│同上      │同上      │同上    │
├──┼─────┼──┼─────┼─────┼────┤
│ 6  │PV0000000 │10萬│93.2.7    │83.2.3    │83.2.7  │
│    │          │5 千│          │          │        │
│    │          │元  │          │          │        │
└──┴─────┴──┴─────┴─────┴────┘
